【裁判字號】    94,訴,30
【裁判日期】    980925
【裁判案由】    偽造文書等
【裁判全文】
臺灣臺北地方法院刑事判決                94年度訴字第30號
公  訴  人  臺灣臺北地方法院檢察署檢察官
被      告  戊○○
選任辯護人  馮志剛律師
被      告  壬○○
選任辯護人  許峻銘律師
被      告  庚○(已歿)
選任辯護人  毛英富律師
上列被告因偽造文書等案件，經檢察官提起公訴（93年度偵字第
16360號），本院判決如下：
    主  文
戊○○共同連續行使偽造私文書，足以生損害於公眾及他人，處
有期徒刑柒年貳月。如附表所示偽造之文書（含署押及偽刻印章
）均沒收；犯罪所得新台幣柒仟壹佰陸拾萬伍仟零貳拾陸元應連
帶沒收。
壬○○共同連續行使偽造私文書，足以生損害於公眾及他人，處
有期徒刑陸年肆月。如附表所示偽造之文書（含署押及偽刻印章
）均沒收；犯罪所得新台幣柒仟壹佰陸拾萬伍仟零貳拾陸元應連
帶沒收。
庚○公訴不受理。
    事  實
一、戊○○自民國70年間，在臺北市○○區○○路四段375 號11
    樓之2 開設土地代書事務所（下稱「林代書事務所」），李
    清雲（已死亡）則於板橋戶政事務所祕書退休後，受雇在其
    事務所工作，協助辦理代書業務。戊○○長期鑽研日據時期
    土地無後代繼承人時之請領土地徵收補償費相關問題及程序
    ，並著有「財產繼承實務問題之研究」、「日據時期財產繼
    承祭祀公業判解專輯」等專書，於業界以專門承辦無人繼承
    之土地著稱；李清雲則因其長期辦理戶政業務，且持有日據
    時代留存之紙張，具有偽造日據時代官方文件或私人契約方
    面之專長。
二、86年間，戊○○知悉臺北市政府地政處辦理臺北市○○區○○街、濱江街道路第一期新築工程用地徵收發放補償費作業
    ，其中坐落於臺北市○○區○○段四小段83之1 、84、85、
    8 6 、88之1 、90之1 等地號之土地，因其所有權人「張法
    」已於50年12月10日死亡，應發放之土地徵收補償費多達新
    臺幣（下同）7 千餘萬元（71.605.026元），惟因張法死亡
    後膝下無子，迄無繼承人出面主張權利，屬無人繼承之土地
    。而依當時土地法第237 條、土地徵收法令補充規定第11條
    及徵收土地辦理補償價款提存作業注意事項等相關規定，地
    政機關應辦理提存，屆期仍無人聲請領取補償費者，則歸屬
    國庫。戊○○覬覦該筆鉅額補償費，竟與友人前台北市議員
    李金璋（已死亡）、前台北縣議員許丁木（於本案偵辦期間
    之93 年8月13日出境未歸，另案由檢察官偵辦）協商，由戊○○指示李清雲找到張法之宗親庚○作偽證，並在宗族中尋
    找適合之人冒充張法之養子，適有壬○○（其外公「張爐」
    係張法之堂弟），因經營生意失利，又因倒會而積欠上千萬
    元之債款，亟需資金周轉，竟起貪念，同意與渠等配合假冒
    張法養子詐取補償費。
三、渠等謀議既定，戊○○、李清雲、李金璋、許丁木、庚○及
    壬○○即共同基於行使偽造文書及意圖為自己不法所有之概
    括犯意聯絡，由李清雲找來保存多年，可能係日據時期製造
    之空白紙張，以毛筆繕寫內容不實之「養子緣祖契字」（即
    收養契約），內容略謂張法於昭和19年（即民國33年）11月
    5 日收養壬○○，並委託不知情之刻印人偽造「張法」、「
    柯色隆」、「張氏皰」等人之圓形印章（未扣案）及「庚○
    」之圓形印章（有得到庚○之同意，未扣案），蓋用印文於
    其上，以證明壬○○於日據時期即由父親柯色隆、母親張氏
    匏二人出養給張法作養子，並由庚○為見證人。偽造「養子
    緣組契字」之收養契約完成後，李清雲及壬○○即於86年6
    月1 日持前揭收養契約及相關戶籍謄本12份，至臺北市文山
    區第二戶政事務所辦理收養登記而予行使，惟承辦人員對該
    收養契約認有疑義，為求慎重，要求契約見證人庚○應到場
    說明，同年6 月10日李清雲、壬○○即帶同庚○再前往該戶
    政事務所，由庚○向戶政人員釋明前開收養契約訂立之經過
    ，且其確曾於訂約當時在場見證無誤云云，復由李清雲當場
    在該契約末行書寫「本契約確於昭和19年11月5 日書寫無誤
    」等文字，由庚○用印確認，致使不知情之戶政承辦人員陷
    於錯誤，而經簽報核准壬○○辦理收養登記後，在職務上所
    掌之收養登記申請書、壬○○之戶籍登記簿上登載收養日期
    為「民國參拾參年拾壹月伍日」、養父為「張法」，並於記
    事欄內加註「民國33年11月5 日被台北市○○區○○里○ 鄰
    ○○街42 6巷23號張法收養」等字樣致生損害於戶政機關戶
    政管理之正確性。
四、戊○○為達領取徵收補償費之目的，於上開第一階段之辦理
    收養登記完成後，再以壬○○名義又向臺北市松山區戶政事
    務所申請於壬○○日據時期之戶口調查簿個人記事欄上，加
    貼浮籤補註被張法收養記事，惟經該所於86年6 月15日函文
    回覆認有不宜。戊○○即於同年7 月24日，在林代書事務所
    內，指示不知情之員工賴麗珠，以壬○○名義繕寫「臺北市
    政府地政處受理市民口頭請辦事項紀錄表」乙紙、內容不實
    之「切結書」二紙（分別表示原持有之張法土地所有權狀遺
    失或確為張法養子，若有不實願負法律責任云云）、「繼承
    系統表」乙紙（謊稱是張法之養子云云），併同上開臺北市
    松山區戶政事務所之函文乙份，交由李清雲、壬○○二人持
    向臺北市政府地政處申領上述張法土地徵收補償費，惟承辦
    之地政處人員以壬○○係突然出面主張繼承關係，認有可疑
    ，且地政資料上張法之住址為「台北州台北市下塔悠四百三
    番地」，與補登之戶籍資料記載亦有不符，要求壬○○必須
    提出其他證明。戊○○為順利領取土地徵收補償費，遂於86
    年7 月29日透過關係向前立法院長劉松藩（因另案通緝逃亡
    於中國大陸）陳情，請求協助向內政部施壓，俾使戶政事務
    所在壬○○之戶籍謄本記事欄上加註養父張法之日據時期地
    址。戊○○另指示李清雲以庚○名義書立不實之「保證書」
    乙紙，保證壬○○確係張法唯一法定繼承人，並於86年8 月
    25日將保證書補送臺北市政府地政處，惟地政處承辦人員認
    有疑義，擬簽請上級核示，此間，內政部即依據前立法院長
    劉松藩86年8 月12日便箋，而於同年9 月4 日致函民政局要
    求轉知臺北市文山區第二戶政事務所辦理更正壬○○個人記
    事欄有關補註養父張法日據時期地址登載，該戶政事務所承
    辦人員因此亦陷於錯誤，而於同年9 月15日在壬○○之戶籍
    謄本個人記事欄內加註「……因誤錄民國86年9 月15日更正
    為日據時期昭和19年11月5 日被台北州台北市下塔悠四百三
    番地張法收養」，藉此證明壬○○之合法繼承關係，致生損
    害於戶政機關戶政管理之正確性。
五、86年9 月13日，臺北市政府地政處承辦人員見壬○○已檢附
    前揭收養契約、證明書、切結書、保證書、臺北市松山區戶
    政事務所函等相關文件，且壬○○現戶籍謄本所記載收養者
    之姓名、住所，亦與張法之姓名、住所相符，致亦陷於錯誤
    ，而於同年9 月18日簽准撥付補償費，開立以台北銀行市府
    分行為付款人、面額「71.605.026元」之國庫支票乙紙，而
    於同年月19日，由戊○○、李清雲帶同不知情之職員賴麗珠
    陪同壬○○至上開銀行領取，並隨即存入壬○○於同日在台
    北銀行市府分行開設之000000000000號活存帳戶內詐領得逞
    。李清雲、賴麗珠、壬○○等人再依戊○○之指示，部分由
    壬○○提出現金，部分由李清雲、賴麗珠填載申請書，經由
    壬○○用印，向台北銀行申請開立本行支票以供分配（資金
    流向如法務部調查局製作之「資金流向總表」所示，詳如後
    述）。其中壬○○分得約三成之補償金共計24、076 、000
    元，戊○○則分得47、596 、476 元，再由戊○○轉分給李
    金璋約1000萬元、許丁木900 萬元（其中300 萬元事後又流
    向戊○○之同居人王和金帳戶）、李清雲720 萬元、庚○
    560 萬元（事後由戊○○取回100 萬元）。
六、嗣於86年11月間，戊○○、壬○○等人復承前揭概括犯意，
    以同一手法，由戊○○指示不知情之賴麗珠於86年11月21日
    ，在林代書事務所內填載「土地登記申請書」、「登記清冊
    」，連同前揭不實之「繼承系統表」、「切結書」等文件，
    以壬○○名義向臺北市松山地政事務所申請繼承張法名下另
    四筆座落臺北市○○區○○段四小段83、83之2 、88、90地
    號持分之土地，致該地政機關不知情之承辦人員陷於錯誤，
    受理該繼承登記，並登載於職務上製作之地籍登記簿，據以
    核發該四筆土地登記所有權狀予壬○○，使壬○○取得土地
    所有權，而詐得上開四筆面積共計283.6 平方公尺，均足以
    生損害於國庫及地政機關對於土地所有權管理之正確性（上
    開土地持分嗣後復經壬○○予以變賣，金額不詳）。
七、案經法務部調查局臺北市調查處移送臺灣臺北地方法院檢察
    署檢察官偵查起訴。
    理  由
壹、證據能力之爭執：
一、被告戊○○主張被告以外之人於審判外陳述沒有證據能力，
    其他證據均不爭執。
二、被告壬○○對公訴證據編號2（被告壬○○本人於偵查中之
    供述）、3（被告庚○之供述）、4（告訴人癸○○、證人己○○之供述）、9（證人張志萍、張永源之供述）部分，認
    為是被告以外之人於審判外陳述，沒有證據能力，其他證據
    均不爭執。
三、本院對證據能力之認定：
  (一)經查，被告壬○○對自己於偵查中之供述，主張無證據能力
    ，無非係以該部分之供述，是基於錯誤認知所為的陳述，所
    以沒有證據能力云云。惟是否基於錯誤認知所為之供述係屬
    於證明力之問題，與證據能力無關。而被告壬○○於偵查中
    之供述，並非「被告以外之人於審判外之陳述」，係屬於被
    告本人對犯罪事實所為訊問之供述，經查並無傳聞法則之適
    用，其主張無證據能力云云，容有誤會，該部分之陳述，自
    仍有證據能力。
  (二)第查，編號3被告庚○偵查中的陳述，被告壬○○主張無證
    據能力，經核亦係採同一理由，認為是基於被告庚○基於錯
    誤認知所為的陳述，所以也沒有證據能力。然查，被告庚○
    於偵查中之供述，對於同案被告壬○○而言，固屬於被告以
    外之人於審判外之陳述，然就被告庚○本人同屬被告之立場
    ，仍為被告本人就有關犯罪事實所為之供述。而刑事訴訟法
    第159條之1規定：「被告以外之人於審判外向法官所為之陳
    述，得為證據。被告以外之人於偵查中向檢察官所為之陳述
    ，除顯有不可信之情況者外，得為證據」；又「被告以外之
    人於審判中死亡者，其於檢察事務官、司法警察官或司法警
    察調查中所為之陳述，經證明具有可信之特別情況，且為證
    明犯罪事實之存否所必要者，得為證據。」。而被告庚○於
    本院行準備程序不久後，始於審理期間死亡，而渠於偵查中
    之自白與在準備程序中之供述，經本院綜合其他共同被告與
    證人之證詞，結合相關物證予以實質審查後，認為被告庚○
    前於偵查中之供述，顯有可信之特別情況，且與事實相符，
    並無顯不可信之情形（詳如後敘之判決理由），是渠偵查中
    之供述自有可採，且有證據能力。
  (三)又有關編號4、9之告訴人癸○○、證人己○○、張志萍、張
    永源等人於偵查中之供述部分，被告壬○○僅主張係屬推測
    之詞，並無證據能力。依其理由亦屬於證據證明力之爭執，
    與證據能力是否堪為證據之適格，得否作為審判之基礎無關
    ，被告之爭執顯然將證據能力與證據證明力有所混淆，附合
    契約此敘明。
  (四)至於被告戊○○主張所有被告以外之人於審判外之陳述均無
    證據能力乙節，經查，刑事訴訟法第159條第1項固規定：「
    被告以外之人於審判外之言詞或書面陳述，除法律有規定者
    外，不得作為證據」，惟所謂「除法律有規定者外」（如同
    法第159條之1至之5），亦即法律明文所列有關傳聞法則之
    例外情形，諸如同法第159條之1至之5條等相關規定等，若
    於判決中具體說明其符合傳聞證據例外可信之情況及心證理
    由時，當然即屬適法。公訴證據中，有關訊問證人（含共同
    被告）之筆錄，前於檢察官訊問時，已經檢察官踐行刑事訴
    訟法所定訊問證人之程序，並經具結，且經檢察官將作為證
    據之筆錄或文書向被告告以要旨，訊問其有無意見，衡酌其
    筆錄之作成與內容，若無何顯然不可信之情況，依法即應有
    證據能力。又依同法第159條之5第1項、第2項規定，縱證據
    不符前4條之規定，而經當事人於審判程序同意作為證據，
    法院審酌該言詞陳述或書面陳述作成時之情況，認為適當者
    ，亦得為證據。當事人、代理人或辯護人於法院調查證據時
    ，知有第159條第1項不得為證據之情形，而未於言詞辯論終
    結前聲明異議者，視為有前項之同意，亦有明文。本件被告
    戊○○及其他被告之辯護人，就本件公訴人所舉如起訴書、
    補充理由書所載之各項證據，或因證人已死亡（如被告庚○
    、證人王金良），或於準備程序明示不爭執，或於本院審理
    中，經以證人身分傳喚到庭具結為證，並依法由公訴人與被
    告、辯護人進行交互詰問（如證人癸○○、甲○○、林煥疆
    、林坤鏞），核其審理中之證詞與警詢、偵查中之陳述內容
    亦屬一致，且其警詢、偵查中之證詞，亦經詰問過程中予以
    提示，並於詰問進行中，徵詢被告及辯護人之意見未提出任
    何異議，是該部分之陳述，本院審酌公訴意旨所提出之言詞
    陳述或書面陳述作成時之情況，亦認為適當，從而各該證據
    均有證據能力，合先敘明。
貳、實體方面：
一、有罪部分：
  (一)訊據被告戊○○、壬○○於審理中均矢口否認犯行（被告庚○於審理期間死亡），並共同辯稱：「養子緣祖契字」是真
    的，並非造假，只是起初被告壬○○未想起李清雲曾至其家
    中抽屜內搜走一些物品，當時李清雲也未告知壬○○是拿走
    什麼東西。後來在本院審理中，因被告戊○○辯護人馮志剛
    律師發現該「養子緣祖契字」上之「張法」印文與濱江街四
    小段83地號民國33年時共有名簿上留存之「張法」印文相符
    ，從而經由被告壬○○努力追憶，想起這段往事，或許當時
    李清雲取走的即是這份「養子緣祖契字」。而「養子緣組契
    字」上之張法印文若與共有名簿上留存之「張法」印文相符
    ，即有可能是真的，則被告壬○○即應是張法養子無誤，則
    本案即無所謂行使偽造私文書、詐欺的問題，故請求將扣案
    之「養子緣祖契字」送相關機關鑑定，並判決被告等無罪云
    云。另被告戊○○並辯稱：若法院不同意鑑定，仍認為本件
    有行使偽造私文書、詐欺犯行，亦應認為與被告無關，因該
    案均是已去世之李清雲、李金璋二人所主導，伊當時只是當
    小弟在跑腿，完全沒有插手這件事。至於土地補償金領取後
    都流向於伊之戶頭，則是因為被告壬○○有向伊及許丁木、
    李金璋借很多錢，都是壬○○之清償款云云。被告壬○○則
    辯稱：當時一切均受已去世之李清雲指揮，所有過程伊都不
    清楚。被告之前確實有倒會欠人家錢，土地補償金除其中1
    千萬分給二位兄弟（張福壽、柯傳壽）外，其餘均用來清償
    積欠之會款。又伊從未向同案被告戊○○或李金璋、許丁木
    等人借錢，戊○○所稱借錢清償等語，均非屬事實，惟戊○○應與本件犯行無關云云。又於言詞辯論終結前，辯稱張法
    死亡後之牌位，係由綽號「枝仔」之人取回奉祀，而「枝仔
    」即是被告壬○○之父「柯色隆」之外號，故亦可證明伊確
    與張法間應有養子之繼承關係云云。
  (二)經查，有關本件之「養子緣祖契字」內容係屬虛偽，其目的
    在辦理虛偽收養登記，藉以領取土地補償金等情，前經被告
    戊○○、壬○○、庚○等人，於法務部調查局與檢察官之偵
    查中，原均供認不諱，甚至在本院法官行準備程序時尚無異
    詞，是迄本院審理期間始開始翻異前詞，此參諸被告等人下
    列之供述即明：
   1.被告戊○○之供述：
    (1)93年9月9日調查局訊問筆錄：
     「我知道壬○○因繼承張法土地而獲得補償費7000餘萬元
     ，是李清雲告訴我的。李清雲是壬○○軍師，且曾是板橋
     戶政事務所的職員，李清雲告訴我借錢給壬○○沒有關係
     ，他有補償金，李清雲是壬○○父親的朋友」。(93年度偵
     字第16360號卷 (一)- 第164-171頁)
    (2)93年10月14日調查局訊問筆錄：
     「壬○○詐領張法土地徵收補償費案，我只幫忙調度資金
     。85年間，庚○、李清雲、壬○○約我在兄弟飯店見面，
     庚○向我表示壬○○因經商失敗，要向我調度1千萬元，李
     清雲表示壬○○繼承養父張法名下土地，有一筆徵收補償
     金，李清雲表示自己是戶政機關退休人員，認識很多戶政
     機關的人，可以順利代理壬○○辦理前述土地繼承及申領
     補償費事宜，嗣李清雲帶我去李金璋市議員服務處，表示
     議員會關照此案…。」 (93年度偵字第16360號卷 (二)-
     第49 頁至50頁)
   (3)93年10月20日調查局訊問筆錄：
     (甲)李清雲帶我到李金璋服務處時，李金璋即表示李清雲可
       直接送件，他承諾會關照這案子。因此我才會相信他們
       確實可以取得補償費。(93年度偵字第16360號卷 (二)-
       第131頁背面)
     (乙)我沒有看過所提示之養子緣祖契字，但從文件字跡來看
       ，該文件最後一行「本契約書確於昭和拾九年拾壹月五
       日書寫無誤」是李清雲筆跡，另李清雲表示有關壬○○
       申領補償金的文件，都是他製作的，所以此文件應是李
       清雲所製。因為壬○○向我借錢，借據是由李清雲代為
       繕寫，所以我認得。壬○○等人將借款歸還後，我即將
       借據撕毀沒有保留。據我所知李清雲及庚○是最早計劃
       由壬○○申領前述補償金的人，而李清雲與李金璋是舊
       識，所以李清雲才會透過李金璋協助。(93年度偵字第
       16360號卷 (二)- 第132頁)
     (丙)壬○○取得補償金後，即開立2千餘萬元支票給我，作為
       歸還向我借款之用，我拿到支票後即將該等支票交給許
       丁木、丁○○、王和金、王進發等人，我個人留存300餘
       萬作為佣金，此外，因李金璋要求分得錢必須以現金方
       式交付，所以他要求壬○○先開立以我名義之抬頭支票
       ，由我先存入許丁木的帳戶後，再以現金方式提領其中4
       百萬給李金璋，另486萬則由壬○○自行提現金交付。(9
       3年度偵字第16360號卷 (二)- 第132頁背面)
   (4)93年11月11日檢察官訊問筆錄：
     (甲)李清雲是板橋戶政事務所之戶籍員，後來不做了，改幫
       人申請戶籍資料，例如改名、戶籍上加註東西，他是這
       方面專家，非常了解要補什麼東西。85年間，庚○帶李
       清雲、壬○○約我在兄弟飯店咖啡店見面，因壬○○倒
       會欠人家錢，所以他們幫他找金主借款350萬元，我可以
       抽成。我與李清雲是舊識，據李清雲稱他與庚○小時候
       是青梅竹馬。兄弟飯店是第一次見面，談到壬○○要借
       錢的事，我幫他向許丁木借350萬元。原先壬○○說要借
       2、3個月，後來又陸續借了2000多萬，沒有任何抵押，
       只有寫借據，沒有保人，只有李金璋加蓋自己台北市議
       員橡皮章，李金璋說他有一位臺北市內湖區某里長林福
       振可以借200萬給壬○○，李金璋拿出內政部部長葉金鳳
       蓋章公文，說公文都下來了，可以辦戶籍登記，為了辦
       繼承領取補償的事，李金璋邀我及其他人，好像有臺北
       縣政府秘書，在財神酒店談了9次，談及補償費下來後，
       李金璋說他要400萬元加488萬元加上300萬元，最後300
       萬元是向內政部活動費用，福仔里長200萬 (100萬支票
       ，100萬現金)、李清雲720萬元、我分800萬元。(93 年
       度偵字第16360號卷 (三)- 第18-20頁)
     (乙)王進發、王和金與王張秀銀跟這件繼承案沒有關係，因
       為我不識字，所以借他們帳戶使用。補償費下來後，照
       前述所說，李金璋要400萬元，我從分得800萬支票兌現
       後，拿400萬元現金到服務處給他，488萬是壬○○從臺
       北市政府領出後，直接拿現金給他。300萬也是從我800
       萬支票兌現後拿給他，福仔里長分得200萬元 (100萬支
       票，100萬現金是李金璋領給他的); 因壬○○去臺北市
       政府領取7000多萬補償費，是由李清雲、李金璋陪壬○○去，故直接由領取補償費現金拿720萬元給李清雲，當
       時我在信義路陪別人看土地。(93年度偵字第16360號卷
       (三)- 第20-21頁)
   (5)93年11月11日下午檢察官訊問筆錄：
     (甲)如果不是李金璋與李清雲說壬○○可以領到張法的繼承
       土地之徵收補償費，且壬○○與張法的收養契約上張法
       的章，在市政府那邊核對無誤，我才敢幫忙辦理。當初
       辦理壬○○案件之代書是李清雲。(93年度偵字第16360
       號卷(三)- 第76-78頁)
     (乙)徵收補償費下來後，在財神酒店由李金璋分配，李金璋
       分得三分：400萬現金、488萬現金、300萬現金、李金璋
       女友金梅17萬3000元現金，吃飯的錢，5萬、6萬、7萬都
       從壬○○取得徵收補償費裡面攤。李清雲拿720萬現金、
       福仔里長拿200萬吃紅 (100萬支票，100萬現金)；給我
       800萬中是用我名字開支票。他叫我先領400萬及300萬現
       金給他，我拿300萬給他時，他給我12萬吃紅，另剩下10
       0萬也是給我吃紅。沒有人看到我拿錢給他。除上開800
       萬支票外，另有一張100萬支票是用來支付林森北路、財
       神酒店、洗三溫暖由我先墊付之費用。另488萬那筆88萬
       是用來作賄賂金 (嗣改稱慰勞非賄賂)，我不太清楚賄賂
       何人。剩下5000萬，償還許丁木2000多萬 (含利息180多
       萬)後，剩餘的錢，由他們分配，我就不清楚，當時是壬○○、李金璋與李清雲去領，留我辦公室電話，是李金
       璋要我安心，可以領到錢。徵收補償費領取申請書是李
       清雲所寫。還許丁木2000多萬元，李金璋有打電話給我
       叫我開抬頭許丁木之支票及現金共2000多萬，與壬○○
       一同還給許丁木。本案我用了3個人頭戶，丁○○、王金
       和、王進發。(93年度偵字第16360號卷 (三)- 第77-80
       頁)
    (6)93年11月24日訊問筆錄：(偵查)
       我沒有看到李金璋金額分配明細，但李金璋罵壬○○偷
       標會這事件時，有提到壬○○偷標會的錢約4000多萬，
       且李金璋跟壬○○說你現在應該要跑路，要帶點錢在身
       上，不知是否是拿這2000萬去解決壬○○的事，剩下錢
       如何分配李金璋不會讓我知道。收養契約是李清雲所製
       作，我有聽到李清雲向李金璋表示此契約是他做的。補
       償金是由李清雲及李金璋、壬○○去地政處領取，有支
       票，有現金。支票上字跡都是李清雲寫的。我沒拿到現
       金，只拿抬頭是我800萬支票，還有李清雲拿300萬支票
       給我，存入王進發戶頭，再兌現支付吃飯費用。當初幫
       壬○○借2000多萬，補償金下來就還清，整件事我只負
       責做小弟，幫壬○○及李金璋調度現金，李金璋負責關
       照地政處，李清雲、李金璋負責分配款項，所有需要文
       件，都由李清雲處理備妥，當初是由李清雲、庚○、壬○○去戶政事務所辦妥登記，回來跟李金璋報告。最後
       由李金璋、李清雲、壬○○去地政事務所領取補償金。
       (93年度偵字第16360號卷 (三)- 第93-96頁)
   2.被告壬○○之供述：
    (1)93年12月9日臺北市調查處調查筆錄：
     (甲)不是我委託戊○○、李清雲辦理的，是戊○○他們及我
       的一些親戚來找我，表示張法已死亡多年，但遺留土地
       被徵收，可以申領徵收補償費，戊○○表示我的親戚無
       法申請，而我與張法親等最接近，最具資格申請張法補
       償金，因此要我提供戶籍資料給他辦理。親戚中記得有
       一位叫庚○，輩分是我姑姑。洽談補償金時，現場還有2
       、3個人，我不知道他們姓名，但我記得一位是臺北市南
       港區議員，一位是內湖區里長，一位是中和地區從事營
       建業之人。(93年度偵字第16360號卷 (三)- 第213-214
       頁)
     (乙)林老師（指戊○○）等人為我代辦請領土地徵收補償金
       時告訴我，徵收補償金約新臺幣7千餘萬元，申領下來後
       ，我可以拿到2千餘萬元，其餘款歸戊○○等人。我與戊○○簽訂一份合約，但合約只留存在他那裡，約定由戊○○等人為我代辦請領土地徵收補償費，我只能取得補
       償費3分之1款項，其餘歸戊○○等人分配，我不清楚前
       述李金璋、內湖地區里長及中和地區從事營建業的人有
       無分得款項 (93年度偵字第16360號卷 (三)- 第214頁背
       面-215頁)。
     (丙)辦理補償金細節我不清楚，但需要我簽名時，戊○○所
       雇一名女員工會帶我到戶政、地政機關及台北市政府辦
       理。戊○○告訴我因為戶籍資料沒有我與張法收養關係
       ，他們已為我在戶籍資料上補登記該收養關係，且出具
       一紙公文證明我具有繼承關係，並據此申領補償金。張
       法生前，我沒有照顧過他，葬禮及死後葬於何處，我均
       不知道。(93年度偵字第16360號卷 (三)- 第215-216頁
       背面)
     (丁)申請書「壬○○」印文並非我蓋印，保證書上文字及「
       壬○○」印文，非我書寫及蓋印。補償費申領下來後，
       戊○○即通知我到臺北銀行市府分行開戶，當天戊○○
       就把臺北銀行市府分行開立支票存入我的帳戶，隨後即
       提款轉開立多張支票，我不清楚如何分配款項，我總共
       只分得2千餘萬。相關取款條、開立支票申請書都是由李
       清雲及該女性職員填寫，我只負責蓋章，而金額及受款
       人都是戊○○決定的，我不清楚用途。各筆資金中，以
       我及哥哥張福壽、柯傳壽為抬頭之臺北銀行支票確實是
       我分得款項，金額共計1830萬元，但提領現金部分，我
       沒有拿那麼多，其中86年9月19日提領現金7,933,651 元
       及86年9月23日提領現金9,502, 825元等2筆不是我領走
       的，我只配合他們提款，全由戊○○拿走，我確實只分
       到2仟多萬元。我分給2個哥哥各500萬元，剩餘錢都用來
       還債務。(93年度偵字第16360號卷 (三)- 第217-218 頁
       背面)
    (2)93年12月9日訊問筆錄：
       當初是我親戚張秀梅的先生帶戊○○及李清雲來找我。
       庚○是戊○○約我去咖啡廳時，才看見；我沒有向任何
       人借錢。500萬是送給2個哥哥，剩下用來還向別人標會
       的錢。領取7千餘萬元是戊○○分配的，不是李金璋議員
       分配，領錢時李金璋未在場，是戊○○、李清雲及一位
       小姐 (賴麗珠)及我共4人在場。我只負責蓋章，需要我
       的身分證件及由我出面辦理時，我才出現，其他都是他
       們代辦。補償費我能拿多少，是戊○○決定。與我聯絡
       都是戊○○。(93年度偵字第16360號卷 (三)- 第232-23
       3頁)
    (3)93年12月21日訊問筆錄：
       繼承張法土地及徵收補償金乙事，是戊○○及李清雲幫
       我辦理，所附土地登記書、登記清冊、繼承系統表、切
       結書、承諾書都不是我寫的，上面章子也不是我的，是
       他們幫我刻的。我總共給戊○○3次錢。一次是補償金下
       來時，第二次他說第一次錢沒有拿清，所以再交給他，
       第三次因4筆土地均有我的名字，要我多給錢，於是我再
       給他220萬元，是現金還是支票忘記了。開給誰支票，是
       由戊○○及李清雲決定。支票250萬是還王林淑貞欠款，
       1000萬分給我2個兄弟當作還款及送他們，我拿到2000多
       萬元後都還人家欠款了。我絕對沒有向庚○、戊○○借
       款，也沒有向許丁木借錢。庚○是我家親戚，認識但沒
       有來往，之前曾到我家走動。戊○○有說需有人證明我
       是張法兒子，那人就是庚○。我有跟戊○○說，如果是
       違法的事，我就不要辦了。(93年度偵字第16360號卷 (
       四)- 第116-120頁)
   3.被告庚○之供述：
     (1)92年11月12日臺北市調查處調查筆錄：
       我認識張法，我叫他「法伯」，張法是張氏家族成員，
       沒有子嗣。我認識壬○○，壬○○與張法是何種關係我
       不清楚。是一位李姓男子帶我去臺北市文山第二戶政事
       務所，為壬○○作證。所提示之委任契約書上的字不是
       我寫的，印章也非我所有，因我不識字。張法是否有認
       壬○○為養子，我不清楚，更不可能在該契約簽定時為
       在場人。(法務部調查局臺北市調查處證據卷-第71-74頁
       )
     (2)93年6月8日臺北市調查處調查筆錄：
       壬○○打電話到我家，我在高雄，我打電話叫我兒子先
       收取，先存到兒子戶頭，他向我借200萬週轉，剩下錢領
       現金一次交給我，放在家裡。李清雲之後打電話給我，
       說壬○○要借款100餘萬，我叫我兒子領出來借他，無開
       立收據。(93年度偵字第16360號卷 (一)- 第3-9頁)
     (3)93年9月9日調查筆錄：
      「該份養子緣組契字簽訂時，我的確沒有在場，是一位戶
      政機關任職之李姓男子要求我到戶政機關作證，並說會給
      我一些好處，當時我並不知道作證的內容，現在很後悔。
      在該李姓男子帶我至戶政機關作證後，我曾和戊○○見過
      2、3次。壬○○詐取張法土地補償金7千餘萬後，曾開立4
      百萬元支票給我媳婦丙○○、60萬元支票給我兒子王金良
      ，該460萬元即是我作偽證之報酬。」（參見93年偵字第
      16360號卷第47-49頁）
    (4)93年9月9日訊問筆錄：
      張法並未收養壬○○為養子，詳情我已告訴過調查局人員
      。所提示張法收養壬○○之養子契約書，因我不識字，沒
      有見過，上面的章，是民國時候蓋的，不是日據時代蓋的
      ，我忘記是民國幾年蓋的，是我70幾歲時蓋的，我現在
      83歲，是壬○○來要我蓋的，由李姓男子帶我去一家不知
      名的麵包店蓋的。我蓋章時是瞞著我家人偷偷去蓋的，當
      時我媳婦、兒子不知道。後來姓李的帶我去不知是戶政或
      地政作證，壬○○好像有在場。後來有人打電話給我，要
      給我錢，我當時人在高雄，我兒子接的，知道後打電話給
      我，我兒子有罵我。（問；為何幫壬○○作偽證？）答：
      當時有說要給我分紅。張登贊案我有作偽證，但我出庭後
      ，就沒有理其他人了。(93年度偵字第16360號卷 (二)-
      第165頁及背面)
   (5)93年11月4日臺北市調查處調查筆錄：
      (甲)壬○○向我表示，張法生前對他承諾，若張法過世，壬○○願意祭祀張法及其祖先牌位，其遺產將由壬○○繼
        承，後來壬○○又告訴我，張法有不動產被臺北市政府
        徵收，可以領取補償費。為請領上述補償費，李清雲要
        求我攜帶印章並帶我去戶政事務所，陳述壬○○告訴我
        的情形，並於文件上蓋章，因為不識字，不清楚內容為
        何？李清雲帶我戶政機關作證幾天後，確實還曾帶我與
        戊○○見面，之後2、3次，也都是李清雲帶我去找他的
        。(93年度偵字第16360號卷 (二)- 第185頁及背面)
      (乙)戊○○所言不實，我不曾向戊○○表示壬○○要向他借
        1000萬元，李清雲與戊○○早就認識，我會認識戊○○
        ，也是李清雲帶我去找他的。6張支票金額共計560萬元
        ，是李清雲打電話給我，我叫我兒子去領取，並存入我
        媳婦丙○○帳戶內。領取支票時，戊○○還向我兒子借
        其中100萬元支票。當時，李清雲向我表示我配合到事
        務所作證後，他願意支付我500餘萬元，但我兒子帶我
        領取款項，只有前述460萬元的支票。(93年度偵字第16
        360號卷 (二)- 第186頁及背面)
      (丙)張登贊稱我為姑姑，也曾因請領補償費而要求我作證，
        但我沒有同意，李清雲及戊○○沒有協助張登贊請領該
        補償金，而是找其他人幫忙。(93年度偵字第16360號卷
         (二)- 第187頁)
     (6)93年11月12日訊問筆錄：
      是李清雲帶我去找戊○○2次，非我去找他的，當時是為
      了幫壬○○作證，讓壬○○可以繼承張法的土地。在場有
      我、李清雲、戊○○、壬○○。當初是李清雲找我做壬○○證人及教我如何作證。去戶政事務所那次，壬○○有去
      ，戊○○沒有，所提示養子緣祖契約所蓋庚○章，不知是
      他們幫我刻，或是我自己的，已不記得了。張陳錫案是陳
      金枝要我幫他作證，我是被張登贊所騙，他叫我姑姑，說
      他給張陳錫收養，要我幫忙他作證及蓋章，後來案件到法
      院後，傳我出庭作證，我就不想幫了。張登贊與壬○○都
      是親戚關係，因張法與張陳錫都是我伯父輩的人，我跟張
      陳錫較親，我不清楚李清雲與戊○○有無介入張登贊案子
      。壬○○說要拿錢給我時，我人在高雄，故告訴我兒子暫
      存我媳婦戶頭，但不知為何會開給我媳婦4張各100萬支票
      、我兒子60萬支票及我100萬支票各1張。是李清雲告訴我
      蓋印章後，會給我吃紅。(93年度偵字第16360號卷 (三)-
      第26-31頁)
    4.綜合上開被告三人於偵查中之供詞可知，被告等均已就本
      件確係偽造收養契約藉以盜領土地徵收補償費之犯行供認
      不諱。而被告戊○○固將一切責任諉過於李清雲及已歿之
      李金璋；庚○則將一切責任推諉於戊○○、李清雲及壬○○；而壬○○又將一切過程均諉過於戊○○云云，惟就本
      件之養子緣祖契字確非真實而係經由第三人刻意偽造乙節
      均無異詞，甚至被告戊○○直指該「養子緣祖契字」是由
      李清雲所製作，此參酌其供稱：「…李清雲表示有關壬○○申領補償金的文件，都是他製作的，所以此文件（指養
      子緣祖契字）應是李清雲所製。因為壬○○向我借錢，借
      據是由李清雲代為繕寫，所以我認得…」等語；及「收養
      契約是李清雲所製作，我有聽到李清雲向李金璋表示此契
      約是他做的」等語即明。而被告壬○○亦指稱：「不是我
      委託戊○○、李清雲辦理的，是戊○○他們及我的一些親
      戚來找我，表示張法已死亡多年，但遺留土地被徵收，可
      以申領徵收補償費，戊○○表示我的親戚無法申請，而我
      與張法親等最接近，最具資格申請張法補償金，因此要我
      提供戶籍資料給他辦理。」；甚至於供稱「申請書壬○○
      印文並非我蓋印，保證書上文字及「壬○○」印文，非我
      書寫及蓋印。…我只負責蓋章，而金額及受款人都是戊○○決定的，我不清楚用途…，我只配合他們提款，全由戊○○拿走，我確實只分到2千多萬元」及「領取7千餘萬元
      是戊○○分配的，不是李金璋議員分配，領錢時李金璋未
      在場，是戊○○、李清雲及一位小姐 (賴麗珠)及我共4人
      在場。我只負責蓋章，需要我的身分證件及由我出面辦理
      時，我才出現，其他都是他們代辦。補償費我能拿多少，
      是戊○○決定。與我聯絡都是戊○○」等語；被告庚○則
      陳明「張法是否有認壬○○為養子，我不清楚，更不可能
      在該契約簽定時為在場人」等語；又供稱「張法並未收養
      壬○○為養子」、「養子契約書，因我不識字，沒有見過
      ，上面的章，是民國時候蓋的，不是日據時代蓋的…是壬○○要我蓋的，由李姓男子（指李清雲）帶我去一家不知
      名的麵包店蓋的。當時有說要給我分紅」及「養子緣祖契
      字所蓋庚○章，不知是他們幫我刻，或是我自己的，已不
      記得了。…是李清雲告訴我蓋印章後，會給我吃紅」等語
      ，益證本件之「養子緣祖契字」不論是形式或內容均屬虛
      偽，且係由李清雲所製作者應屬非虛。按李清雲因為於本
      院審理時已歿，故無從傳喚調查，惟參諸被告戊○○既稱
      ：「李清雲原是板橋戶政事務所之戶籍員，後來不做了，
      改幫人申請戶籍資料，例如改名、戶籍上加註東西，他是
      這方面專家，非常了解要補什麼東西」等語；證人即李清
      雲生前友人甲○○亦於93年9月9日在偵查中證稱：「我與
      李清雲認識甚久，他曾透露，他專門處理土地無後代繼承
      案件，有本事知道如何處理日據時代戶籍謄本、抄本及製
      作收養證明書秘訣及技巧，他會找同姓氏、年紀相當者，
      偽以收養方式充當繼承人，他有日本時代留下來的舊紙，
      可利用日曬變黃、蟑螂咬破舊等方式，使證明紙張看起來
      古舊、可信，他自己也會寫日據時代當時日本字、慣用語
      、文章，讓調查局都鑑定不出真偽；他並表示，如果我里
      內有類似土地無後代繼承案件，可以找他代辦」等語 (參
      見93年度偵字第16360號卷 (一)- 第119頁)；及「李清雲
      跟我說有辦法幫絕子嗣的人辦繼承，可以合作，我沒有提
      供案件給他，但他跟我炫耀可以做出連調查局也查不出日
      據時代收養書，戶口調查簿，即找同姓氏年紀相仿的人，
      以收養方式充當繼承人，用日本時代留下來紙張，寫上日
      據時代字、文章、慣用語方式辦理」等語（參見93年度偵
      字第16360號卷 (三)- 第167-1 69頁)；在本院審理中亦
      證稱：「我跟李清雲都是作戶籍員，所以認識。借錢當時
      ，李清雲他已經退休了，他就拿個一個皮包來南港找我，
      跟我說他專門在做土地的疑難雜症，他要我如果有機會可
      以報給他，例如沒有人繼承的土地。他說他有一些日據時
      代的紙張，可以變造一些收養契約、謄本等等，手法可以
      讓調查局都查不出來。因為臺灣現在有很多繼承的土地都
      沒有後代可以來辦理繼承」等語以觀，本件之「養子緣祖
      契字」應是由李清雲負責偽作乙節，尤屬可信。
   5.除上述之供詞外，本件之「養子緣祖契字」不論由外在形
     式或實際內容均屬虛偽，亦有下列證據可資證明；
   (1)該「養子緣祖契字」文字係成立於昭和19年11月15日，亦
     即民國33年，且係以被告庚○為唯一在場之「見證人」，
     然依據被告庚○之戶籍謄本，發現被告庚○於日據時代之
     「昭和15年5月6日由台北下塔悠四百三番地遷移至高雄市
     北野町」、「昭和17年5月17日由高雄市北野町遷移至高雄
     市掘江町」、「昭和18年8月31日由高雄市掘江町至高雄市
     鹽埕町」、「昭和19年8月10日由高雄市鹽埕町遷移至澎湖
     廳西嶼庄橫礁三五九番地」、「昭和20年8月25日復由澎湖
     廳西嶼庄橫礁三五九番地遷回原居地台北下塔悠四百三番
     地」。是證被告庚○於「昭和19年11月15日」當時，甫由
     高雄市鹽埕町遷移至澎湖廳西嶼庄未久，根本不可能會在
     本件「養子緣祖契字」簽約時會在台北現場見證等情，前
     據調查局詢問時提示被告庚○閱覽後，業據被告庚○俯首
     坦承當時確與其他5、6位年輕女子為躲避美軍轟炸，故共
     同前往澎湖馬公市居住一年餘，且在該處租屋，在台籍人
     士開設的餐廳洗碗，期間從未返回過台灣等語，是證庚○
     前於偵查中之自白，本件係屬偽為證人尤屬可信。
   (2)又查張法係於民國前36年7月1日出生，在昭和19年（即民
     國33年）時己約70歲；而壬○○係於民國29年8月14日出生
     ，於昭和19年11月5日簽訂收養契約時，尚未滿5歲；又被
     告庚○為民國11年3月21日出生，在昭和19年時甫滿22歲，
     且為年輕未婚女子。而依張氏之宗親族譜系統表，張法與
     被告庚○之父親「張田」同輩，又與被告壬○○之祖父「
     張爐」為堂兄弟，且「張爐」之女張氏皰即為壬○○之生
     母，故依中國之親屬輩分以觀，被告壬○○須稱呼張法為
     「伯祖」，張氏皰須稱呼張法為「堂叔」、壬○○則為張
     法之「堂孫」，若張法收養被告壬○○而變為父子關係，
     則其輩分即升格而與其母親為「堂姐弟」，顯然違背倫常
     ，依我國人素來重視傳統文化與家族倫理之習慣，本件「
     養子緣祖契字」契約之當事人（即已歿之張法、柯色隆、
     張氏皰）會同意簽訂此種收養契約之機率幾近於零。況此
     種家族間之收養契約本即茲事體大，若張法確因無子嗣，
     而須收養子女，則於張氏宗族中輩分相當之男子所在多有
     ，何有甘冒大不韙而收養堂孫輩為養子之必要？況以二者
     之年齡，一為接近古稀之70歲老人，一為未滿5歲之幼童，
     不論依年齡與輩分而言均顯不相當，尤悖乎事理。又此種
     收養關係香火傳遞，則依通常經驗，通常多係尋找族親耆
     老或德高望重之人為見證，又何有可能隨意尋找一位年輕
     未婚且不識字之後生晚輩庚○擔任唯一見證人之理？況張
     法係於民國50年12月10日死亡，距所訂「養子緣祖契字」
     之時間已隔17年，而台灣光復後實施我國民法亦有相當時
     日，各方面之戶籍登記與親屬關係之整理均已進入軌道，
     是若二人於日據時代曾訂有收養契約，且當時未遑辦理登
     記，然於張法死亡時，其年齡已有87歲、被告壬○○亦有
     22歲，若確有收養關係，在此長達17年之歲月裡，又何有
     可能不予辦理登記藉以正名之理？是本件之「養子緣祖契
     字」收養契約，就其形式與實質均可謂極盡唐突之能事，
     顯屬荒謬無稽。
   (3)末依事後發展之事實狀態以言，依「養子緣祖契字」內容
     ，壬○○於收養後，雖「猶可在生家受生父柯色隆之養育
     至丁年」，惟「壬○○丁年時須回歸養家，對張法應盡扶
     養並承接養家宗祧之義務，不得異言」。而所謂「丁年」
     ，依年歲對照表（參見調查局卷第8頁）以觀，依序應為民
     國36年之「丁亥」年（壬○○8歲）、民國46年之「丁酉」
     年（壬○○18歲）、民國56年之「丁未」年（壬○○28 歲
     ）…等。依經驗邏輯與民間習慣判斷，上開所謂「丁」年
     應是指民國36年之「丁亥」年或至遲為民國46年之「丁酉
     」年，被告壬○○應即脫離生身父母家庭而與張法共同生
     活並盡養子之責任。且縱若以民國46年之「丁酉」年為當
     事人間所謂「丁年歸養」之真意（該年被告壬○○滿18歲
     接近成年），然於民國33年訂立收養契約起至民國46年真
     正歸養張法止，二人間應亦有較為密切之互動往還，藉以
     聯繫彼此父子間之感情始符合正理，然事實上卻大相逕庭
     ，二人間自始無任何互動關係，且從無往還，此參諸被告
     壬○○於前揭偵查中之供述：「張法生前，我沒有照顧過
     他，葬禮及死後葬於何處，我均不知道」等語自明 (93年
     度偵字第16360號卷 (三)- 第215-216頁）。而張法始終未
     曾離開祖籍之住居所，且無子嗣，終生孤苦無依，全賴宗
     親己○○、張全福（已歿）夫妻二人照顧，此參諸己○○
     、辛○（己○○之子）於偵查及本院審理中之證詞亦可明
     瞭。而證人己○○在偵查中亦證稱：伊完全不認識壬○○
     ，也從未見過壬○○，壬○○從未曾照顧過張法等語；於
     審理中證稱：伊照顧張法約13年，且張法雖長年臥病在床
     ，然神智均甚清醒，伊從未聽聞張法提及曾有收養子女情
     事等語。是證被告壬○○確實於張法生前，二人間從無任
     何收養之父子關係或相關之親子互動，張法於生前亦從未
     言及有任何收養情形，則若該「養子緣祖契字」內容確屬
     真實，何有可能如此？是證該「養子緣祖契字」內容虛偽
     殆屬無疑。
  (三) 綜合上述說明，均徵本件之「養子緣祖契字」，顯然係在
     詐取財物之唯一目的下，經李清雲刻意偽造之虛偽契約，
     其目的即在藉此建立已歿之張法與壬○○二人間之收養關
     係，用以向政府領取高達7千餘萬元之鉅額土地補償金而已
     。而上開之「養子緣祖契字」收養契約，事後亦證明確為
     本件被告得以領取該7千萬土地補償金之最重要關鍵，甚至
     可說是唯一之關鍵，此參諸本件土地補償金之受領過程與
     證人張志萍 (臺北市政府地政處承辦員)證稱：「張法繼承
     案，是由壬○○出面辦理，其係以養子身分繼承，他提供
     戶籍謄本、繼承系統表、收養契約、土地共有人之保證書
     等資料證明其為張法之養子」、張永源 (臺北市政府地政
     處承辦員)證稱：「壬○○起初提供戶籍謄本、繼承系統表
     、收養契約等身分證明文件，但我們發現壬○○收養登記
     是在86年間才補登記，於是要求其必須提出有收養紀事之
     日據時代戶籍資料，嗣其補提供前述庚○出具的土地共有
     人證明書及松山戶政事務所公函，本處只好依據前開資料
     核准壬○○請領張法被徵收補償費」 (93年度偵字第16360
     號卷 (三)- 第109頁背面)等語亦明。是證本件被告戊○○
     、壬○○、庚○等人之得以詐領土地補償金得逞，堪稱本
     件之「養子緣祖契字」實為最重要之關鍵。而該「養子緣
     祖契字」既經證明為偽，則該被告三人之行使偽造私文書
     、詐欺犯行，即堪稱事證明確，洵堪認定。
  (四) 第查，如上述，本件之領取土地補償金顯然是經過被告戊○○、壬○○、庚○與李清雲、李金璋、許丁木等人共同
     精心策劃且分工合作之結果，且被告戊○○、壬○○、庚○三人前於偵查中本對犯行已供認不諱，甚至於本院審理
     之初進行準備程序時，被告等三人亦對起訴事實有關「養
     子緣祖契字」確實係經偽造乙節，仍供認屬實，並無異議
     。此參諸被告壬○○、戊○○之下列準備程序中對法官所
     為供述即可明瞭：
   1.被告壬○○於準備程序之供述：
    (1)94年2月18日準備程序中供稱：「當初是戊○○主動找我
      ，整件事情都是戊○○、李清雲及戊○○之員工賴麗珠去
      辦理的。戊○○主動找我說，我的祖父張爐與張法是堂兄
      弟，我是親族當中最有資格去領取張法徵收款的人。最初
      是戊○○跟我接觸，後來與李清雲及其他人陸續接觸，之
      後戊○○又告訴我，辦理繼承事宜欠缺文件，就拿這一張
      收養契約說要補這一張，才可以辦理，拿給我蓋印，我蓋
      印之後就直接交給戊○○，包括之後戶籍謄本加註之事項
      等，都是戊○○去辦理的。86年9月間前往北銀領取補償
      徵收款，是戊○○、賴麗珠、李清雲及我四個人一起去，
      大約是面額7千多萬元之國庫支票，存入我在北銀現場臨
      時開的戶頭，當初是戊○○通知我去領款，約好在台北銀
      行市府分行見面，之後李清雲、賴麗珠來就一起進去，之
      後，賴麗珠就填寫開戶資料交給我簽名，當場開立臨時帳
      戶，國庫支票就存入臨時帳戶，前後分二次提領，是以台
      支支票將要領取的部分領出來後，剩下來就放在帳戶裡面
      ，款項的分配是戊○○在負責的，之後又過戶土地在我名
      下，但戊○○又向我收取225萬元的費用。款項如何分配
      我都不知道，都是戊○○在負責。該養子契字之收養契約
      我不知道是誰寫的。是戊○○找我辦理戶籍更正階段後，
      戊○○才拿那一張來找我，但蓋印的過程我已經記不清楚
      了。庚○是我堂宗，輩份算是姑姑，之前碰面的時候，戊○○就有帶庚○過來，但戊○○拿養子契字來找我時，庚○有無在場我已經記不得了。庚○的部分我不清楚，她是
      戊○○去找來的，都是戊○○在與她接洽。我有在飯店見
      過李清雲、許丁木等人，這些人都是戊○○找來的，我們
      大家都叫戊○○「林老師」，之前親族間，也有人讓戊○○辦理土地繼承事宜而成功的案例，因為戊○○自己也表
      示地政這方面很擅長，並有拿一些書給我看，也有表示是
      他的著作。（法官問：你認為戊○○在本件扮演之角色為
      何？）戊○○才是主謀。我今日所言都是事實，我沒有推
      卸責任。」等語。(本院卷一第79-81頁)
    (2)嗣於94年3月11日準備程序中，又提出自白書乙紙，並供
      稱：「我今日要講的話就如我今日所呈之自白書，餘無補
      充。…養子緣組契字契約，是戊○○拿給我看，我才看到
      的，這是戊○○說在辦理戶籍登記階段的時候，告訴我要
      補這張文件，我之前沒有看過這張契約。（法官問：這張
      收養契約是否是張家之前留下來的？）答：不是，我之前
      都沒有看過。戊○○拿這張給我的時候，我不知道這張是
      什麼東西，林只告訴我，需要補辦這張，我就依林的指示
      用印」等語。(本院卷一第175-176頁)
    2.被告戊○○於準備程序之供述：
      94年3月4日準備程序中供稱：「本件是李金璋議員串謀李
      清雲、壬○○去做本件犯罪行為，我有聽李清雲告訴我，
      那張緣子收養之契約是他寫的。養子收養契字之契約也是
      李清雲拿給壬○○的。鈞院卷附養子收養契字上壬○○之
      印章，是壬○○由口袋中拿出來給李清雲，由李清雲蓋上
      後，拿去台北市地政處辦理徵收，因為去辦理徵收必需要
      用印鑑，所以是壬○○自己去的，當時是在李金璋議員服
      務處辦理這個事情，那時有李清雲、我、李金璋、壬○○
      、庚○等人，庚○待一會就走。當初壬○○因為會款案倒
      會欠了不少錢，急需用錢，我牽線許丁木等人借錢給他，
      因為有看到養子契約，且李金璋有打電話給地政處之人員
      ，問明壬○○有徵收款可以領，所以才借錢給壬○○，當
      時是相信收養契約上的印文是真的，所以認為借錢給壬○○沒有關係。而因為庚○和李清雲在年輕時曾經交往過，
      庚○都會稱李清雲為「老兄」（台語），兩人關係非常熟
      ，所以養子契約第二頁倒數第三行之文字應該是由李清雲
      寫上去，而由庚○用印的。李清雲確實告訴我，養子收養
      契約是他寫的，而他有這種從日據時代就有的紙張。本件
      我絕對不是主謀，因為我不可能有這個能力去偽造養子契
      約，因為契約上留存之印文不是我去偽造的，我也不可能
      偽造那個印文，因為上面的印文與地政事務所留存之印文
      相符，但我也無法確定那就是真的收養契約，至於如果印
      文是偽造出來的話，那部分的事實我也不知道」等語。(
      本院卷 (一)- 第159-161頁)
    (2)繼於94年4月1日之準備程序中，被告戊○○復供稱：「這
      是發生在民國86年約4、5月間的事情，李清雲、庚○及壬○○來找李金璋，是壬○○要借錢，要先借350萬元，之
      後又陸續借350萬元共借了9次，前後4天全部拿完。當初
      是壬○○拿出養子緣組契字之收養契約向李金璋稱，他有
      這個收養契約，壬○○說這個收養不能辦，李金璋告訴壬○○叫他把資料全部都給他，李金璋並稱要去地政處詢問
      ，李金璋並告訴壬○○說他負責地政處之部分，李清雲可
      負責戶政事務所的部分。該養子緣組契字之收養契約我到
      86年4、5月時才看到，是庚○及壬○○一起到李金璋議員
      服務處，李金璋叫我去接待二人泡茶，而李清雲本來就是
      在李金璋服務處等待，後來壬○○等人就拿出養子緣組契
      字之收養契約。我沒有參與辦理壬○○登記養子之戶政登
      記事宜，但有陪同壬○○至北市銀領取7千多萬元之補償
      費，但我和李金璋只到該銀行門口，沒有進入」等語。(
      本院卷一第229-230頁)
    (3)嗣在94年4月12日準備程序中又供稱：「我沒有持有養子
      緣祖契字，該項證據一直是在庚○、壬○○等人之持有中
      ，該二人去找李金璋時，曾經拿出這張收養契約，之後李
      金璋和庚○二人一起去戶政事務所，我就沒有見過那張原
      件。我是因之前有跟壬○○因債務而有口角，而且我當時
      不願意借錢給他，害他被羈押，所以他才把事情推到我頭
      上。至於庚○所參與的事情，是李清雲找她的，我並不清
      楚，我當時並不知道該收養契約是偽造的或是真的。且庚○自民國85年開始就曾經和李清雲一起去找過李金璋，李
      清雲和李金璋非常熟，庚○和李清雲自年輕時感情就很好
      ，民國86年間，我在李金璋議員服務處就曾經碰過庚○和
      李清雲3次。我看到李金璋在咖啡廳用一張十行紙將每個
      人可分配之金額寫在上頭，我只有獲分配到仲介費之114
      萬元，我另外沒有再向壬○○拿錢，王金良是因為簽大家
      樂簽賭輸錢，我叫他把錢給人家」等語。(本院卷一第245
      -249頁)
    (4)綜合上開被告戊○○、壬○○二人於本院法官行準備程序
      時所為之供述，亦均對本件犯行仍採認罪之態度，只是各
      人均就涉案之犯罪情節避重就輕，互相推諉而已，然對「
      養子緣組契字」確屬虛偽乙節，仍無異詞。且參考上開被
      告戊○○、壬○○於偵查及本院法官行準備程序之全部供
      詞，可見被告戊○○係將本案之犯行均推諉於被告壬○○
      、庚○及已歿之李清雲與李金璋等人，表示均係由伊等主
      動，且係由李金璋、李清雲二人居中策劃，伊只有聽命行
      事云云；而被告壬○○卻直指本件之始作俑者其實即是被
      告戊○○，且被告戊○○即是本件之主謀等語，是二者之
      供詞孰較可信，即應盱衡本件之全部情節予以審酌。尤以
      被告壬○○前於調查局詢問、檢察官偵查及本院法官行準
      備程序時，均堅稱本件是由被告戊○○為幕後之主導人，
      卻在本院行言詞辯論時，突然翻異前詞，特別為被告戊○○撇清關係，尚強調「本件犯行應與被告戊○○」無關云
      云，尤顯突兀。是本件之犯行雖已可認定，然究竟係由何
      人為主謀，自有釐清之必要。
      (甲)參酌證人賴麗珠 (戊○○之雇員)供稱：「我是在80年
        間看到報紙上的徵人廣告應徵，由李清雲幫我面試，經
        戊○○同意後，才錄用我，剛開始只負責接聽電話，後
        來戊○○教我到地政或戶政機關請領文件之作業流程，
        薪水是戊○○以現金支付。戊○○主要是代辦土地繼承
        案件、土地被徵收補償費請領、土地買賣業務。戊○○
        對外並沒有以行號名義執行業務，但大家都稱呼他「林
        老師」。我不清楚李清雲何時開始在戊○○開設之事務
        所任職，但我去應徵時，他已在該辦公室上班，印象中
        他與戊○○交情很好。李清雲是向戊○○支領固定薪水
        ，每月戊○○會當面以現金把薪水發給我們。李清雲的
        工作向戊○○負責，若李清雲工作未達到林的標準時，
        戊○○會當面指責他。戊○○主要負責洽談業務，所有
        的案子都是由他與客戶接洽聯繫。壬○○案是於86 年
        間辦理，我只是依戊○○的口述抄寫，不清楚內容，切
        結書是我依戊○○口述繕寫的，我填寫完畢後，就把文
        件交給戊○○。保證書是李清雲繕寫的，而養子緣祖契
        字我不知是何人所製，但該契約最後一行記載之「本契
        約確於昭和拾九年拾壹月五日書寫無誤」，是李清雲的
        筆跡。從我在那上班開始，案件都是戊○○去接洽取得
        ，李清雲則負責戶政與地政業務，所以本案應是戊○○
        去接洽的，戶政及地政機關相關申辦業務則是由李清雲
        去洽辦」等語（參見93年11月25日臺北市調查處調查筆
        錄、93年度偵字第16360號卷三第121反-125頁）及「王
        添益是因為沒人敢坐老闆戊○○對面，那個位置是他時
        常坐的。…戊○○業務全部都是自己開發案源，大部分
        是辦理繼承、領取徵收補償金，少數是辦理買賣過戶。
        李清雲受僱於戊○○，每月薪水我不知道。大部分時間
        看到李清雲，林老師很少進辦公室，都是用電話打進來
        分配李清雲和我各做何事。戊○○應該識字，我很少看
        到他寫字，但有看到他看報紙。印象中有聽過他跟別人
        提到他的著作。李清雲看得懂日據時代的繼承文件，像
        日據時代的戶籍謄本，戊○○也看的懂。通常由戊○○
        看完戶籍資料，由他決定是由哪些繼承人後，再交由李
        清雲辦理（參見93年度偵字第16360號卷三第186-191頁
        )；「臺北市銀行本行支票申請書代收入傳票上，由我
        書寫的部分，應該均是我於86年9月19日，在台北市銀
        行市府分行寫的，我記得戊○○事先有準備一張紙稿，
        上面載明要開給何人多少錢，讓我抄寫。當天戊○○也
        陪同我一同前往銀行，壬○○應該也有一同前往。我寫
        完後，應該是交給領錢的壬○○，再由壬○○交給銀行
        ，銀行再開票，這是正常程序。當時李清雲也有去，他
        也幫忙填寫申請人部分，因申請人部分是固定格式。金
        額及抬頭是變動的，所以由我填寫。一同前往的有戊○○、李清雲、壬○○及我。我確定戊○○有去，只要是
        領取補償費的事，他一定會到場，這是他的習慣。」等
        語 (93年度偵字第16360號卷三第133-138頁)。
      (乙)證人吳秉樺 (戊○○之雇員)證稱：「92年7月底我進入
        戊○○事務所工作，主要負責接聽電話、影印文件、打
        掃、跑腿等雜物，有時也會依戊○○指示抄寫文件。印
        象中，在我很小時候，我母親家族之祭祀公業為了辦理
        土地繼承，曾多次與人洽談，當時我曾見過戊○○，後
        來戊○○也時常在中和地區活動，所以我從小就認識他
        。除了我之外，還有賴麗珠，負責請領戶籍謄本、土地
        謄本等業務。戊○○都是以現金支付薪水給我們，我的
        薪水每月固定2萬1千元，賴麗珠每月固定領取3萬餘元
        。戊○○位於臺北市○○路○段375號11樓之2的辦公室
        業務主要是代辦土地被徵收補償費請領，對外並沒有以
        任何行號或名義執行業務，但大家都稱呼他「林老師」
        ，原因我不知道，因大家都這樣稱呼他，我就跟著稱呼
        他「林老師」。我曾聽賴麗珠提及李清雲曾幫戊○○辦
        理請領謄本等工作。戊○○代辦請領土地徵收補償金之
        案件來源，我不清楚，但所有案子都是由他與客戶接洽
        聯繫，我與賴麗珠只是依戊○○的指示抄寫文件、請領
        謄本。還有一位王添益會出入辦公室，他是戊○○的朋
        友，他有時會幫忙載送戊○○，另外還有一位乙○○代
        書，他與戊○○有合作案子，此外王添益的叔叔王三桂
        代書曾介紹子○○給戊○○認識，子○○有時也會來辦
        公室走動，至於子○○有無與戊○○合作案子，我不清
        楚。」等語 (93年度偵字第16360號卷四第30反-32反頁
        )。
      (丙)查賴麗珠與吳秉樺均是追隨被告戊○○之員工，且賴麗
        珠曾與已歿之李清雲共事，對被告戊○○與李清雲二者
        間之關係自知之甚詳，其所述自屬可信。而李清雲是被
        告戊○○雇用之員工，領其薪水，長期受其指揮並奉令
        行事，有時尚會遭其責罵，焉有可能本件係由李清雲主
        導，反由身為老闆之戊○○受其指揮之理？且依上開證
        人賴麗珠與吳秉樺之證述，事務所對外之業務與案件均
        是由被告戊○○負責接洽，且被告戊○○從事土地代書
        已多年，並以專辦日據時期之土地繼承聞名於業界，且
        著作等身，尚有同為多年經驗之其他土地代書或受其雇
        用，或需向其請教，此參酌證人子○○93年11月5日在
        臺北市調查處調查時證稱：「我於68年起即從事代書工
        作，成立陳代書聯合事務所，擔任負責人，主要負責辦
        理不動產買賣之過戶登記、繼承登記等業務，透過友人
        王桂三代書介紹而認識戊○○，據王桂三告訴我，戊○○所開設之代書事務所對承辦日據時代的繼承案件較有
        經驗，即經常向他請教辦理這方面案件的經驗」 (93年
        度偵字第16360號卷二第204反-207頁)及「林老師很會
        辦日據時代的繼承案件，該件有日文，我不認識日文，
        戊○○教我去申請日據時代被繼承人的戶籍資料，上面
        有日文，他認識日文，再要我去製作系統繼承表…，王
        桂三叫我叫他林老師。戊○○曾拿過他的著作給我看…
        ，」 (93年度偵字第16360號卷三第59-61頁)；證人乙○○代書亦證稱：「我於83年間考取土地代書執照後，
        即在我位於臺北市○○路住所設立長信土地代書事務所
        對外營業迄今，主要從事代辦土地及房屋過戶、繼承有
        關的地政業務。戊○○委託我代辦的土地繼承案件，大
        多是原土地所有人死亡已有一段時間，後嗣子孫未去辦
        理繼承，而由我們代為辦理。通常由戊○○先與繼承人
        協調同意後，至辦公室簽約」等語；(93年度偵字第163
        60號卷 (二)- 第208-210反頁)即明。何有可能本件之
        被告戊○○係由李清雲所指揮而聽其擺佈？以被告戊○○之資歷與社會經驗，又何有可能淪為李金璋、李清雲
        二人之跑腿小弟而已？
      (丁)再由本件之土地補償金分配款之事後流向以觀，依調查
        局製作之「資金流向總表」（參見調查局卷第87頁），
        本件所詐取之土地補償金共71.605.026元，分別經以支
        票轉存或提領現金方式而提取一空，其中現金提領部分
        雖無從直接由其流向查證，惟有關支票部分，則屬於被
        告壬○○名義或流向其家屬如張福壽（壬○○之兄）、
        柯傳壽（壬○○之兄）者，合計為1580萬元；流向被告
        庚○或其家屬王金良（庚○之子）、丙○○（庚○之媳
        ）者，合計為560萬元；直接流向戊○○本人名義者，
        則為900萬元，其他支票則分別流向於林煥疆（100萬元
        ）、林坤鏞（256萬元）、林復振（100萬元）、許丁木
        （900萬元）、甲○○（200萬元）等人名義或帳戶予以
        提示。而林煥疆、林坤鏞二人顯然均是被告戊○○之友
        人，與被告壬○○、庚○等人均非熟識，至於存入林煥
        疆、林坤鏞二人帳戶之支票共356萬元，業經證人林煥
        疆證稱：「臺北銀行市府分行新臺幣100萬元，抬頭為
        張阿旅之銀行本票，存入我合作金庫延平分行00000000
        00000帳戶內，我於86年10月1日提領現金70萬元給他們
        ，再開具合作金庫銀行延平分行86年10月2日8萬元、5
        萬元、6萬元、3萬5000元（共22萬5000元）4張抬頭為
        「戊○○」之支票，並將該4張支票交給李清雲及戊○○。剩餘之7萬5000元，即係抵償李清雲及戊○○積欠
        我的貨款及借款。另86年9月23日合作金庫支存06080-2
        帳號，開立金額30萬元，抬頭為戊○○之支票給戊○○
        ，也是李清雲拿臺北市政府土地徵收補償之支票給我，
        經由我的帳戶提示兌領，再依李清雲之要求開立金額30
        萬元，抬頭為「戊○○」之支票予戊○○。更早前，李
        清雲及戊○○還另外拿了2張分別為100萬元及56萬元支
        票，經由我弟弟林坤鏞之帳戶兌領，我再以提領現金或
        轉帳等方式將款項給他們二人。林坤鏞安泰商業銀行綜
        合存款帳戶，存摺中86年9月19日156萬元之交易紀錄，
        就是兌領臺北市政府市府分行開立之土地徵收補償支票
        156萬元，因林坤鏞之帳戶都是由我保管使用。我依李
        清雲及戊○○之要求，將前述兌領之156萬元款項於86
        年9月24日轉帳支出90萬元及同年月27日再轉帳支出63
        萬元方式處理。另臺北銀行興隆分行100萬支票，受款
        人「戊○○」，是戊○○交給我的支票，也是要求我提
        供帳戶幫他承兌後，再將款項提領給他。我分別於86年
        12月4日、同月6日、同月8日、同月11日，陸續依戊○○指示提領現金50萬元、18萬元、10萬8000元及21萬50
        00元交給戊○○。我不知道李清雲及戊○○為何不利用
        自己帳戶兌領前述4張金額計356萬元之支票，但我沒有
        向他們收取任何報酬或其他利益。我是基於熟識，才答
        應幫忙，沒有協助他們掩飾該等資金流向之意圖」等語
        (93年度偵字第16360號卷三第155-158頁)，足證上開林
        煥疆、林坤鏞二人之帳戶均係由被告戊○○用以取得補
        償金之人頭帳戶（所謂清償西服款不過7萬餘元，其餘
        約350萬元均在事後流回戊○○使用）；而林復振、許
        丁木、甲○○等人，亦均與被告戊○○具有極為密切之
        關係，其中除林復振已歿，其取得之100萬元原因無從
        查證；甲○○之200萬元係李清雲之清償借款外，有關
        許丁木部分，依據證人王和金 (戊○○之同居人)於偵
        查中證稱：「除庚○之媳丙○○名下之100萬元，係存
        入我帳戶外，丁○○亦曾開具30萬元抬頭為戊○○名義
        之支票，存入該帳戶；此外86年9月19日在台北銀行市
        府分行開立抬頭為許丁木，面額300萬支票1紙，亦於同
        年月25日存入我哥哥王進發設於台北銀行永春分行0000
        00000000帳戶」等語（93年9月9日臺北市調查處調查筆
        錄，參見93年度偵字第16360號卷一第68反-70頁、卷二
        第118反-121頁)，經核復與證人王進發（王和金之兄）
        、王金良 (庚○之子，已歿)、丙○○（庚○之媳）等
        人之證述相同。而王和金是被告戊○○之同居人，其兄
        王進發則為智障，生活起居均由被告戊○○照顧，彼二
        人之帳戶均係供被告戊○○使用。匯入該二人之款項與
        交付被告戊○○何異？又許丁木名下之支票雖有900 萬
        元之多，然該300萬元之支票竟亦係由被告戊○○轉入
        伊支配之「王和金」帳戶，且其餘許丁木名下之600 萬
        元支票亦係於86年9月26日與被告戊○○名下之800萬元
        支票同日提示（參考「資金流向總表」），則該許丁木
        名下之匯款當與被告戊○○均難逃干係，而係由其支配
        無疑。再參酌被告戊○○本人於93年11月11日檢察官偵
        查中亦供承：「本案我用了3個人頭戶，丁○○、王金
        和、王進發」等語以觀 (93年度偵字第16360號卷 ( 三
        )- 第77-80頁)，本件之土地補償金流向確如被告張清
        郎所供，伊只取得其中三分之一，其餘均是由被告戊○○負責支配使用無疑，從而被告戊○○辯稱：本案係由
        李金璋、李清雲二人主導，伊只是當小弟跑腿，與伊無
        關云云，顯然與事實不符，全無足採。
    (5)總合上述，本件係由被告戊○○為主謀，於知悉張法之土
      地補償金無人繼承領取後，即心生覬覦，先指示屬下李清
      雲尋得庚○作偽證，再經由庚○覓得宗族中與張法較近且
      因倒會而積欠大筆債務，從而具有強烈詐領動機之壬○○
      為假冒之養子，再由嫻熟偽造日治時代文書與戶政事務之
      李清雲偽造「養子緣祖契字」，同時請託當時擔任議員之
      李金璋、許丁木等人，利用渠等政治上之人脈關係與影響
      力，通過時任立法院長之謝松藩，共同向戶政、地政等機
      關施壓，從而詐領得逞，嗣後則依各人之角色由被告戊○○負責分配金額，始屬事實。是被告戊○○於93年11月11
      日檢察官偵查中之供詞，例如：「徵收補償費下來後，在
      財神酒店由李金璋分配，李金璋分得三分：400萬現金、4
      88萬現金、300萬現金、李金璋女友金梅17萬3000元現金
      ，吃飯的錢，5萬、6萬、7萬都從壬○○取得徵收補償費
      裡面攤。李清雲拿720萬現金、福仔里長拿200萬吃紅(100
      萬支票，100萬現金)；給我800萬是用我名字開支票，另
      剩下100 萬也是給我吃紅。除上開800萬支票外，另有一
      張100萬支票是用來支付林森北路、財神酒店、洗三溫暖
      由我先墊付之費用。488萬那筆88萬是用來作賄賂金 (嗣
      改稱慰勞非賄賂)，我不太清楚賄賂何人」 (93年度偵字
      第16360號卷 (三)- 第77-80頁)等語及「補償費下來後，
      李金璋說他要400萬元加488萬元加上300萬元，最後300萬
      元是向內政部活動費用，福仔里長200萬 (100萬支票，10
      0萬現金)、李清雲720萬元、我分800萬元」等語 (93年度
      偵字第16360號卷 (三)- 第18-20頁)，除有關本件係由李
      金璋、李清雲主導部分，純係被告戊○○利用該二人均已
      死亡而死無對證，作為自己卸責之藉口外，其餘尚與真實
      無違，亦為本件共同詐領土地補償金過程之真實描繪。而
      綜合被告壬○○與被告戊○○二人之全部供述與「資金流
      向總表」所附之支票影本等予以統合研判，本件被告壬○○之犯罪所得就土地補償金部分，應為總額71.605.026元
      之三分之一（計24、076、000元）及事後又因繼承所取得
      之座落臺北市○○區○○段四小段83、83之2、88、90 地
      號持分面積283.6平方公尺之土地；戊○○則分得土地補
      償金7千餘萬元之三分之二，共47、596、476元（再由戊○○轉分給李金璋約1000萬元、許丁木600萬元、李清雲
      720萬元、庚○460萬元），亦應屬的論。是證本件之「養
      子緣祖契字」確屬虛偽，且已詐欺得逞，並以被告戊○○
      所取得之金額最高，復有扣案之「許丁木與林老師土地開
      發帳目明細表」2份、張氏家族繼承系統表影本乙份、臺
      北市信義區戶政事務所93年5月24日北市信字第093307394
      00號函及附件影本1份、「養子緣祖契字」影本1份，庚○
      名義之保證書乙份、庚○之日據時代戶口謄本影本1份、
      臺北市文山區第二戶政事務所92年8月18日北市文二戶字
      第09230552800號函及附件影本1份、內政部93年12月8日
      台內戶字第0930010003號函及附件影本1份、壬○○收養
      登記書影本1份、戶籍謄本影本2份台北市政府地政處92年
      12月11日北市地四字第0923336780 0號函及附件影本1份
      ，「臺北市政府地政處受理市民口頭請辦事項表」乙紙、
      「切結書」2紙、繼承系統表1紙、臺北市政府地政處86年
      9月13日簽呈影本乙份、臺北銀行市府分行92年11月28日
      北銀府字第9260314500號函及附件影本，壬○○涉嫌詐領
      張法土地徵收補償費資金流向相關傳票及支票影本各25張
      、臺北市松山地政事務所92年10月24日北市松地三字第
      09231389900號函及附件影本、「土地登記申請書」、「
      登記清冊」、「繼承系統表」、「承諾書」各1份、「切
      結書」1紙等附卷可稽，被告戊○○、壬○○及已歿被告
      庚○三人，均有行使偽造私文書、詐欺犯行，事證明確，
      洵堪認定。
  (五)末查，被告等人之其他答辯均核無理由，分述如下：
    (1)有關「養子緣祖契字」送請鑑定部分：
      本件之「養子緣祖契字」原本，於偵查中即未附卷，且經
      本院函詢法務部調查局、臺北市文山區第二戶政事務所、
      臺北市地政處等曾承辦本案之各主管機關，亦均表示所留
      存於檔案資料者均僅餘影本，且影本亦均已提供犯罪偵查
      ，是有關本件之「養子緣祖契字」原本，業經本院盡調查
      之能事而終無從取得。第查，與本件「張法」誼屬宗親之
      「張陳錫」土地補償金詐領案（該案件之地號同為「台北
      松山庄下塔悠四百三番地」，與本案相同），亦係持不詳
      人士所偽造之收養契約書，意圖證明張登贊係經張陳錫收
      養而意圖取得該土地之補償金，與本案之手法幾同出一轍
      ，且本案被告庚○亦曾在該案經延請偽證收養關係，嗣後
      反悔撤回；被告戊○○事務所經搜索時，亦查扣有關該案
      之相關文件，是該張登贊案顯有可能亦屬本案被告戊○○
      居間辦理等情，除據證人癸○○（即告發人）於偵查及本
      院審理中指訴明確外，並經本院調閱臺灣板橋地方法院92
      年訴字第2357號「偽造文書」案判決影本與扣押物品清單
      等屬實。而該張登贊「偽造文書」案之收養契約雖屬原本
      ，然依臺灣板橋地方法院判決理由中即已詳載：【經送請
      中央警察大學鑑定該收養契約書之真正，據覆：「欲從紙
      張紙質鑑定文件年代需有該年代紙張之標準品，方能確定
      ；目前國內外並無確定之研究資料可以提供毛筆墨汁年份
      參考」等語，嗣再送法務部調查局鑑定結果，亦據覆：「
      送鑑收養契約原本乙紙，因受溫度、濕度、日曬等保存條
      件不定之影響，無法鑑定該書約紙質、墨水成份、制作年
      份」等語，有中央警察大學88年7月23日（88）校科字第
      883490號函及法務部調查局88年8月9日（88）字第881706
      39號函影本各一份附卷可稽，另在被告訴請財政部國有財
      產局臺灣北區辦事處返還張陳錫遺產之民事訴訟程序中，
      經臺灣高等法院於審理中（90年度重上字第174號），委
      請法務部調查局鑑定上開收養契約真偽結果，仍據覆：「
      有關文書製作年份之鑑定，因一般文件紙張易受溫度、濕
      度、光照及空氣流通情形等存放條件不定之影響而產生變
      化，使文件製作時間無法正確，致本案歉難進行鑑定」等
      語，有該局90年9月14日（90）陸二字第9005731 0號函影
      本一份在卷足憑，從而，本件無法依科學鑑定方法認定上
      開收養契約書之真偽，亦無法憑此認定被告與張陳錫之間
      是否確有收養關係存在】等語，亦經本院調閱臺灣板橋地
      方法院92年訴字第2357 號「偽造文書」案判決影本、臺
      灣高等法院90年度重上字第174號判決影本各1份核認屬實
      。是上開案件所持有者係屬收養契約之「原本」尚無從進
      行鑑定，況本件所持有者僅餘「影本」？是被告戊○○、
      壬○○等人聲請將本案之「養子緣祖契字」影本送請主管
      機關鑑定云云，顯然無從進行，且縱送鑑定亦無效果。
    (2)況查本件係發生於86年間，依當時之申請過程應有原本殆
      無疑義，且該原本係以被告壬○○名義提出，並由被告戊○○之土地代書事務所負責辦理所有之申請過程（甚至係
      由被告戊○○所雇用之李清雲親自偽作），而有關收養契
      約之證件原本，亦經本案土地補償金之承辦戶政、地政機
      關先後函復本院，表示於核驗後均僅留存影本歸檔，是原
      本既為關係當事人身分之重要文件，自理應由申請人回
      妥善保管，始符正理，亦不違背社會經驗，是本案縱係由
      偵查機關至93年間經檢舉而開始發動偵查，則其原本理應
      仍留存在被告壬○○或至少係被告戊○○之代書事務所處
      ，且於調查局偵查時，有提出證明之義務與責任。而調查
      局係至案件發生後約7年始被動作開始偵查，其所能取得
      者當然只有各主管機關留存之影本，而無從要求其能取得
      該「養子緣祖契字」原本，除非經由當事人之主動合作，
      始有可能。是本件若須送請鑑定，本即應由被告壬○○、
      戊○○二人負責提出卻不提出，已證其心怯情虛，且明知
      無從由影本來鑑定真偽，卻在本院審理中藉詞要求須將「
      影本」送鑑云云，不僅昧於影本原即無從鑑定之事實（甚
      至縱有原本亦無法鑑定，前已敘明），且有故意延滯訴訟
      、干擾審判之嫌。
    (3)尤以被告二人要求鑑定真偽之理由竟係以「被告壬○○事
      後想起，李清雲曾至其家中取走某文件，或即係該「養子
      緣祖契字」原本等為由，然被告壬○○係自86年間申請土
      地補償金、93年起開始遭受偵查，卻直至95年2月起始突
      然想起「該段往事」，則在93年至95年長達二年之偵查期
      間，被告壬○○何以都不能想起此段往事，直至95年間卻
      突然回想起已塵封10年之回憶？又若該「養子緣祖契字」
      確屬真實，則李清雲有何理由故意隱瞞被告壬○○？甚至
      包含其老闆戊○○？又李清雲係基於何種原因、目的會逕
      至被告壬○○家中抽屜翻尋文件，且逕自取走而不告知係
      何種文件？在在均明顯悖於事理。尤以所謂33年之濱江街
      四小段83地號共有名簿上「張法」印文與「養子緣祖契字
      」上張法印文相符云云，是前於93年偵查中即屬當事人已
      知之事實，被告等卻於95年間始執此為由而提出爭執，然
      依前述，本件原即係由李清雲負責偽造，而偽造時即已知
      悉張法於該地有土地持分可供繼承，乃為本案一切犯罪計
      畫之前提，是被告等人在偽造「養子緣祖契字」前，必已
      取得該33 年之共有名簿乃屬事理之必然。是李清雲依據
      該共有名簿上之張法印文作為偽造其後「養子緣祖契字」
      上張法印文之藍本，務期該二印文彼此相符，原即屬偽造
      計畫之一部，且為理所必至，勢所當然。而依現代科技與
      電腦繪圖技術之日新月異，由刻印者仿冒相似之印文據以
      偽刻印章後，蓋以印文又有何難？況縱二者之印文相符，
      又如何對其上併列之證人庚○印文自圓其說？且依被告庚○前於死亡前，在多次之調查局偵查、檢察官訊問，甚至
      本院法官之準備程序中均迭予供認伊本人於民國33年時係
      在澎湖，不可能在訂立契約時在場，本件之「養子緣祖契
      字」，係經由李清雲委請作偽證，其上之印章印文均非伊
      所有等語均早已供述明白，則何有可能其上之「庚○」印
      文又突然可以顛倒為真？此外被告壬○○亦在偵查及審理
      中均自白，本件自始係經由李清雲、庚○找伊出來偽冒養
      子，言猶在耳，又豈可能藉由「養子緣祖契字」之鑑定予
      以卸責？遑論有關「養子緣祖契字」確屬虛偽，依前述之
      綜合說明業經本院認定明確？是被告壬○○、戊○○二人
      有關「養子緣屬契字」影本送請鑑定之聲請，既無必要，
      亦缺乏正當理由，故本院據此裁定並無送請鑑定予以調查
      之必要（參見本院96年3月5日準備程序筆錄），併此敘明
      。
    (2)有關張法牌位由何人奉祀與本件之犯罪無關：
      被告壬○○引用證人己○○之證詞，辯稱張法死亡後，其
      牌位係由綽號「枝仔」之人取回祭拜，而「枝仔」其實即
      是其父「柯色隆」之小名，故足證渠係張法之養子關係云
      云。然查，姑不論「枝仔」是否確為被告之父「柯色隆」
      ，尚待查證，且依張氏之宗族親屬系統表，已歿之張法本
      即與被告壬○○之祖父張爐為堂兄弟，故無子嗣之張法死
      亡後，由最近之親屬張爐之婿「柯色隆」回奉祀，本屬
      情理之常，亦符合本省之民俗習慣。然此種死亡後之奉祀
      祭拜，與被告壬○○與己歿之張法間，生前有無成立收養
      與繼承關係，誼屬二事。況依被告壬○○偵查中之供述，
      當時即是因其與已歿之張法間有較近之親屬關係，作為偽
      冒繼承人最為「合理」，實為被告戊○○、已故之李清雲
      、庚○等人相中渠充作假冒養子之主要原因，亦即是被告
      壬○○所以雀屏中選之重要理由，有被告壬○○與戊○○
      、庚○等人之供述筆錄附卷可稽。是縱已歿之張法牌位係
      由「柯色隆」取回奉祀，亦與被告壬○○之犯罪全無關係
      ，均併此敘明。
二、法律之比較適用：
    查被告行為後，刑法於94年1月7日修正通過，94年2月2日公
    布，95年7月1日施行（其中第2條、第33條均經修正）。按
    行為後法律有變更者，適用行為時之法律，但行為後之法律
    有利於行為人者，適用最有利於行為人之法律，現行刑法第
    2條第1項訂有明文。此條規定乃與刑法第1條罪刑法定主義
    契合，而貫徹法律禁止溯及既往原則，係規範行為後法律變
    更所生新舊法律比較適用之準據法，是刑法第2條本身雖經
    修正，但刑法第2條既屬適用法律之準據法，本身尚無比較
    新舊法之問題，應一律適用裁判時之現行刑法第2條規定以
    決定適用之刑罰法律。又本次刑法修正之比較新舊法，應就
    罪刑有關之共犯、未遂犯、想像競合犯、牽連犯、連續犯、
    結合犯，以及累犯加重、自首減輕暨其他法定加減原因（如
    身分加減）與加減例等一切情形，綜其全部罪刑之結果而為
    比較，最高法院95年5月23日著有95年度第8次刑庭會議決議
    可資參照。且本於法律之適用不得割裂，須一體適用之原則
    ，本件被告等之行為既係在刑法修正實施前所為，即均應適
    用修正前之刑法（含連續犯、牽連犯）予以論罪科刑。經查
    ：
（一）共同正犯：
    按刑法第28條原規定：「二人以上共同『實施』犯罪之行為
    者，皆為共同正犯。」新法修正為：「二人以上共同『實行
    』犯罪之行為者，皆為共同正犯。」將舊法之「實施」修正
    為「實行」。原「實施」之概念，包含陰謀、預備、著手及
    實行等階段之行為，修正後僅共同實行犯罪行為始成立共同
    正犯。是新法共同正犯之範圍已有限縮，排除陰謀犯、預備
    犯之共同正犯。新舊法就共同正犯之範圍既因此而有變動，
    自屬犯罪後法律有變更，而非僅屬純文字修正，應有新舊法
    比較適用之問題（最高法院96年台上字第934號判決參照）
    。惟本案被告戊○○、壬○○、庚○、李清雲、李金璋、許
    丁木等人，依本案之犯罪情節，不論依新、舊法規定，均屬
    該條所指之共同正犯，故修正前之規定並無不利於被告之情
    形，本件即應適用行為時之舊法，論以共同正犯。
（二）連續犯：修正前刑法第56條連續犯之規定，亦於95年7月1
    日刪除施行，此刪除雖非犯罪構成要件之變更，但顯已影響
    被告本案刑罰之法律效果，自屬法律有變更，依修正後刑法
    第2條第1項規定，比較新、舊法結果，本件被告戊○○、壬○○、庚○…等人連續持不實之偽造文書、印文等偽造收養
    契約、繼承系統表、保證書、切結書…向戶政機關申請變更
    戶籍登記、向地政機關詐領土地補償金等行為，既有連續犯
    之情形，自得以適用較有利於被告之行為時之法律，即修正
    前刑法論以連續犯。
（三）牽連犯：
    又被告行為時之刑法第55條後段：「犯一罪而其方法或結果
    之行為犯他罪名者，從一重處斷。」，即刑法上所謂「牽連
    犯」之規定，惟被告行為後上開法條亦已刪除。該項刪除雖
    非犯罪構成要件之變更，但已影響行為人刑罰之法律效果，
    自屬法律有所變更，而有比較新舊法之必要。而本案牽涉之
    違反行使偽造私文書、使公務員登載不實及詐欺取財等罪，
    若依舊法規定，僅依牽連犯規定以一罪論；若依新法，則須
    分論併罰。經比較新、舊法之結果，應以被告行為時之舊法
    較有利於被告。
（四）罰金刑之修正：
    按刑法總則有關罰金刑之規定，依95年7月1日施行之修正後
    刑法第33條第5款規定，已將原罰金刑最低額度由銀元1元（
    相當於新臺幣3元），提高為新臺幣1,000元以上，且以百元
    計之，比較新、舊法結果，應以行為時法律即修正前刑法第
    33條第5款規定較有利於被告。
（五）綜合上述各條文修正前、後之比較，以被告二人行為時之
      舊法，較有利於被告，自應依修正後刑法第2條第1項前段
      規定，適用修正前刑法之相關規定及修正前罰金罰鍰提高
      標準條例第2條之規定，予以論處。
三、核被告戊○○、壬○○所為，均係犯刑法第216條、第210條
    之行使偽造私文書罪、同法第216條、第214條之行使使公務
    員登載不實文書罪、同法第339條第1項之詐欺取財罪。被告
    壬○○、戊○○，與己歿之被告庚○、李清雲、李金璋、許
    丁木等人，就上開犯行，均有共同之犯意聯絡與行為分擔，
    均為共同正犯。被告壬○○、戊○○經由不知情且無犯罪故
    意之事務所職員賴麗珠填寫各項諸如申請書、繼承系統表…
    等不實文件及利用不知情之不詳姓名刻印人員偽刻印章之行
    為，皆為間接正犯。至其使不知情之刻印人員偽刻印章並將
    印文蓋於偽造之「養子緣祖契字」，係屬偽造文書之階段行
    為；其於偽造後，復持向戶政、地政主管機關行使，其偽造
    文書之低度行為，應為行使之高度行為所吸收，均不另論罪
    。又被告等連續持不實之偽造收養契約、保證書、切結書向
    臺北市文山區第二戶政事務所、臺北市松山區戶政事務所、
    臺北市政府地政處等機關行使並進而詐領土地補償金等行為
    ，其時間緊接，所犯罪名相同，顯係基於概括之犯意為之，
    為刑法修正前所規定之連續犯，各應依修正前刑法第56條規
    定以一罪論，並加重其刑。所犯之行使偽造私文書、使公務
    員登載不實及詐欺取財三罪間，具有目的與手段之關係，為
    牽連犯，應依修正前刑法第55條後段規定從一重之連續行使
    偽造私文書罪處斷。爰審酌被告戊○○、壬○○為牟取不法
    所得，竟以行使偽造文書及使公務員登載不實文書之方式，
    遂行其非法目的，非但使各該公務機關蒙受諸多損失，國庫
    損失尤鉅，對社會正常秩序亦構成危害，且其犯罪所得竟高
    達7千餘萬元，獲利甚高，復參酌被告戊○○為本案之主謀
    ，且取得之金額最多，又於偵查迄審理中矢口否認犯行，態
    度頑劣，全無悛悔之意；被告壬○○為貪圖不法利益，甘願
    受人指使，雖於偵查初期尚能坦承犯行，惟事後卻藉口「養
    子緣祖契字」應為真實云云，捏造李清雲曾至家中尋找文件
    等藉口，不僅意圖規避刑責，甚且屈從於被告戊○○之淫威
    ，明知其為本案之始作俑者，竟仍刻意為被告戊○○掩飾犯
    行而曲意逢迎，搖尾乞憐，其飾詞狡飾、態度不佳等一切情
    狀，分別量處如主文所示之刑，以示懲儆。如事實欄所載之
    「養子緣祖契字」原本（含其上所偽造之「張法」、「柯色
    隆」、「張氏皰」印文各1枚）雖未經扣案，然係偽造之私
    文書，且供本案被告共同犯罪使用，依其名義應為被告壬○○所有，又不能證明已經滅失，自應依刑法第38條第1項第2
    款規定宣告沒收。另上開「張法」、「柯色隆」、「張氏皰
    」等印文，既己證明為偽造，則應另有3枚偽造之印章存在
    ，雖均未扣案，然同不能證明已經滅失，自亦應依刑法第21
    9條規定沒收（被告庚○之印章、印文，係基於共同正犯關
    係，在渠同意下所刻及使用，非屬偽造之印章、印文）。其
    餘供本案犯罪使用詳如附表所載之偽造文書（如繼承系統表
    、切結書等），基於同一理由，均應依法宣告沒收。又被告
    戊○○、壬○○、庚○、李清雲、李金璋、許丁木等人，就
    上開犯罪所得之土地補償金，共新台幣71.605.526元，應依
    刑法第38條第1項第3款，併宣告連帶沒收之。
三、（被告庚○死亡公訴不受理）部分：
  (一)公訴意旨略如起訴書所載。
  (二)按被告死亡者，應諭知不受理之判決，並得不經言詞辯論為
    之，刑事訴訟法第303 條第5 款、第307 條，分別定有明文
    。經查本件被告庚○業於本院審理中之96年9 月20日死亡，
    此有財團法人國泰綜合醫院內湖分院死亡證書乙紙（本院審
    理卷三第98頁）附卷可稽。依照上開說明，爰不經言詞辯論
    ，諭知不受理之判決。
據上論斷，應依刑事訴訟法第299條第1項前段、第303條第5款、
第307條，刑法第2條第1項前段、修正前刑法第28條、第56條、
第55條，刑法第216條、第210條、第214條、第339條第1項、第
219條、第38條第1項第2款、第3款，刑法施行法第1條之1，判決
如主文。
本案經檢察官鄧巧羚到庭執行職務。
中    華    民    國    98    年    9     月    25    日
                      臺灣臺北地方法院刑事第十二庭
                              審判長法  官  李英豪
                                    法  官  陳慧萍
                                    法  官  楊台清
以上正本證明與原本無異。
如不服本判決應於收受送達後10日內向本院提出上訴書狀，並應
敘述具體理由；其未敘述上訴理由者，應於上訴期間屆滿後20日
內向本院補提理由書（均須按他造當事人之人數附繕本）「切勿
逕送上級法院」。告訴人或被害人如對於本判決不服者，應具備
理由請求檢察官上訴，其上訴期間之計算係以檢察官收受判決正
本之日期為準。
                                    書記官  劉子豪
中    華    民    國    98    年    9     月    29    日
附表
一、「養子緣祖契字」原本乙張（含其上之「張法」、「柯色隆
    」、「張氏皰」」等印文共3枚。
二、偽刻之「張法」、「柯色隆」、「張氏皰」等印章3枚。
三、壬○○名義86年7月24日製作之偽造「繼承系統表」1張。
四、壬○○名義86年7月24日製作之偽造「切結書」2張。
五、庚○名義86年8月25日製作之「保證書」1張。


司法院資訊處製作；財團法人民間司法改革基金會備份。
